【裁判字號】    93,重訴,29
【裁判日期】    950323
【裁判案由】    拆屋還地
【裁判全文】
臺灣花蓮地方法院民事判決              93年度重訴字第29號
原      告  台灣肥料股份有限公司
法定代理人  丑○○
訴訟代理人  李文平律師
被      告  子○○
被      告  癸○○
被      告  壬○○
被      告  庚○○
兼上一人
訴訟代理人  辛○○
被      告  寅○○
被      告  甲○○○
被      告  丙○○
被      告  辰○○
兼前列三人共同
訴訟代理人  乙○○
被      告  戌○○
被      告  亥○○
被      告  戊○○
被      告  天○○
被      告  卯○○
上列當事人間請求拆屋還地事件，本院於95年3月9日言詞辯論終
結，判決如下：
    主  文
一、被告子○○、癸○○、壬○○應將坐落花蓮市○○段82地號
    土地上門牌號碼花蓮市○○路164號如附圖一所示面積壹佰
    參拾參平方公尺之建物拆除。被告子○○、癸○○、壬○○
    、辛○○、庚○○應將上開占用之土地，返還原告，並應給
    付原告新台幣柒萬陸仟壹佰柒拾陸元，及自如附表一編號一
    所載起訴狀繕本送達翌日起至返還土地之日止，按月給付原
    告新台幣壹仟貳佰柒拾元。
二、被告卯○○應將坐落花蓮市○○段73地號土地上門牌號碼花
    蓮市○○路172-11號如附圖二（C）所示面積柒拾參平方公
    尺之建物拆除，將上開占用之土地，返還原告，並應給付原
    告新台幣肆萬壹仟零陸拾參元，及自如附表一編號二所載起
    訴狀繕本送達翌日起至返還土地之日止，按月給付原告新台
    幣陸佰捌拾肆元。
三、被告寅○○應將坐落花蓮市○○段73地號土地上門牌號碼花
    蓮市○○路174-1號如附圖二（B）所示面積壹拾伍平方公尺
    之建物拆除，將上開占用之土地，返還原告，並應給付原告
    新台幣捌仟肆佰參拾捌元，及自如附表一編號三所載起訴狀
    繕本送達翌日起至返還土地之日止，按月給付原告新台幣壹
    佰肆拾壹元。
四、被告乙○○應將坐落花蓮市○○段73地號土地上門牌號碼花
    蓮市○○路174號如附圖二（A）所示面積陸拾伍平方公尺之
    建物拆除。被告乙○○、丙○○、甲○○○、辰○○應將上
    開占用之土地，返還原告，並給付原告新台幣參萬陸仟伍佰
    陸拾參元，及自如附表一編號四所載起訴狀繕本送達翌日起
    至返還土地之日止，按月給付原告新台幣陸佰零玖元。
五、被告戌○○、亥○○、戊○○、天○○應將坐落花蓮市○○
    段71地號土地上門牌號碼花蓮市○○○街149號房屋遷讓返
    還原告。
六、原告其餘之訴駁回。
七、訴訟費用（除撤回起訴之部分外）由被告依附表二所示之比
    例負擔，餘由原告負擔。
八、本判決原告勝訴部分於原告各以如附表二所示之金額供擔保
    後得假執行。
九、原告其餘假執行之聲請駁回。
    事 實 及 理 由
壹、程序方面：
  一、被告子○○、癸○○、壬○○、寅○○、戊○○、卯○○
      均經合法通知，未於言詞辯論期日到場，查無民事訴訟法
      第386條各款所列情形，爰依原告之聲請，由其一造辯論
      而為判決。
  二、原告起訴時訴之聲明原請求共同被告巳○○、丁○○（已
      撤回）、未○○、己○○、申○○、午○○、酉○○（另
      行審結）將附表三佔用建物編號（6）之建物占用面積
      6.61 平方公尺拆除，將占用土地返還原告並請求不當得
      利之金額，嗣於94年3月4日具狀更正上開房屋之占用人為
      被告卯○○，核與民事訴訟法第255條第1項第2款之情形
      相符；原請求被告戌○○、亥○○、天○○、戊○○拆除
      如附表二建物編號（9）之房屋，將占用土地返還原告並
      請求不當得利之金額，嗣於94年3月17日變更為請求被告
      戌○○、亥○○、天○○、戊○○遷讓返還上開房屋，核
      與民事訴訟法第255條第1項第3款減縮應受判決事項之聲
      明之情形相符；原請求被告甲○○○、丙○○、辰○○拆
      除附表三建物編號（8）之建物占用面積327.83平方公尺
      ，將占用土地返還原告，並請求不當得利之金額，嗣於95
      年3月9日言詞辯論時，追加乙○○為共同被告，並變更訴
      之聲明為：被告乙○○應將如附表三建物編號（8）之建
      物占用面積65平方公尺之房屋，拆除返還原告。被告乙○○、丙○○、甲○○○、辰○○應將附表三建物編號（8
      ）之建物占用土地面積65平方公尺，返還原告，並應給付
      原告新臺幣73080元，及自起訴狀繕本送達翌日起至清償
      日止按月給付新台幣1218元。核與民事訴訟法第255條第1
      項第2款、第3款之情形相符，爰均准許之。
貳、得心證之理由：
  一、原告起訴主張：
    (1)花蓮市○○段第1736號、樹人段第71號、第73號及同段82
      號土地（以下簡稱系爭土地）均屬原告所有，附表三建物
      編號（4）、（6）、（7）、（8）之房屋均無權占有系爭
      土地，占用面積如附表三占用建物面積欄所載；附表三建
      物編號（9）之房屋為原告所有提供員工居住之宿舍（以
      上建物下簡稱系爭房屋），被告戌○○、亥○○、戊○○
      、天○○均為原告公司退休員工，彼等既已經退休，即無
      權繼續占有前開宿舍。原告為系爭土地之所有權人，編號
      （4）、（6）、（7）、（8）、（9）之被告既無合法權
      源而占有系爭土地，爰依民法第767條物上請求權之規定
      ，請求如附表三編號（4）、（6）、（7）之被告拆除無
      權占用之建物並返還土地；另附表三編號（8）所載之被
      被告乙○○應將無權占用之建物拆除，編號（8）所載之
      被告四人並應將占用之土地返還原告；另附表三編號（9
      ）之被告應將無權占用之房屋返還原告。
    (2)系爭土地五年內申報地價分別為每平方公尺新台幣（以下
      同）2160元、2213元、2250、2291元，系爭土地位於花蓮
      市○○○街、中美三街與中興路交叉口，屬花蓮高級住宅
      區，交通便利，土地經濟價值甚高，請斟酌上開土地繁榮
      狀況及被告占有土地之情狀，審認被告無權占有所獲之利
      益，依民法第179條不當得利之規定及土地法第97條第1項
      、第105條之規定，以系爭土地申報總價額年息10%計算被
      告所獲得之相當於租金之不當得利，並請求自起訴狀繕本
      送達之日起往前推算五年之不當得利，及自起訴狀繕本送
      達翌日起至被告返還占用土地之日止（如附表三Ａ、Ｂ欄
      所載），按月給付不當得利之金額。爰民法第179條規定
      請求如附表三Ａ、Ｂ欄所示之金額。並聲明：1.附表三編
      號（4）、（6）、（7）所載之被告應將如附表三所示建
      物編號（4）、（6）、（7）占用原告土地之建物拆除，
      將占用之土地（如附表三、附圖一、二所示）返還原告；
      被告乙○○應將如附表三建物編號（8）之建物占用面積
      65 平方公尺之房屋，拆除返還原告。被告丙○○、甲○○○、辰○○應將附表三建物編號（8）之建物占用土地
      面積65平方公尺，返還原告。2.被告應給付原告如附表三
      建物編號（4）、（6）、（7 ）、（8）Ｂ欄所示之金額
       ，及自起訴狀繕本送達翌日起至返還土地之日止，按月
      給付原告如附表三建物編號（4）、（6）、（7）、（8）
      Ａ欄所示之金額。3.訴訟費用由被告等負擔。4.原告願供
      擔保請准宣告假執行。
    (3)對被告抗辯之陳述：
      原告於52年11月修正之員工宿舍管理規則第16條載明：退
      休人員及其眷屬，應於領到退休金後遷出原宿舍，如需繼
      續居住，需事先呈請廠長核准，但住期最多以一年為限」
      ，另依第17條規定：在職死亡員工眷屬，如需繼續居住，
      蓋依下列規定辦理：一、死亡員工之配偶，無職業或其子
      女有半數以上未成年，或國內學業尚未告一段落者，得繼
      續居住，至上述原因消為止。本案之被告均無上開情形，
      確實已無居住權而無權占有。
  二、被告子○○、癸○○、壬○○、寅○○、卯○○均經合法
      通知，未於言詞辯論期日到庭為何聲明或陳述；被告戊○○經合法通知未於最後言詞辯論期日到場。下列被告於到
      庭或履勘現場時辯稱：
    (1)被告辛○○、庚○○稱：是子○○將房子借給我住，願意
      遷出，但需要一年的時間才能搬遷。
    (2)被告卯○○於本院履勘現場時稱：我一個人居住在中興路
      172之11號，是我自己所有（見本院卷一第221頁）
    (3)被告丙○○、甲○○○、乙○○、辰○○稱：我們使用的
      是樹人段74地號，是我們自行向國有財產局承租之土地。
      花蓮市○○路174號房子是乙○○所有，在系爭土地上蓋
      房子時，原告並未通知占用到其土地，應提出被告等人占
      用土地之資料。
    (4)被告戌○○稱：我住在中美九街149號編號第31號房屋，
      與妻子同住，妻子是我的占有輔助人，我退伍後轉到原告
      公司服務，沒有地方住，原告就給我宿舍，一直住到現在
      ，現年事已高，且無處居住，政府應該提供給我吃住。
    (5)被告亥○○稱：我是住中美九街149號編號第27號房屋，
      我經由輔導就業分發到原告公司，並分宿舍給我住，17年
      前我滿60歲退休，我是合法使用土地，原告要求搬遷應給
      付補償費。
    (6)被告戊○○稱：我是住中美九街149號編號第5號房屋，是
      原告給我的宿舍，我已經退休。
    (7)被告天○○稱：我是住中美九街149號編號第4號房屋，我
      已從原告公司退休，原告一直讓我住在這裡，已經住了30
      年，不知有什麼宿舍管理規則。如要搬遷，應另提供居住
      處所。
    並均聲明：請求駁回原告之訴。
四、兩造不爭執之事實：
   (1)系爭土地為原告所有。
   (2)花蓮市○○路164號房屋是被告子○○借予被告辛○○、庚○○占用居住，被告辛○○、庚○○並非所有權人。
   (3)花蓮市○○路174號房屋是被告乙○○所有，由被告乙○○
     、甲○○○、丙○○、辰○○占用居住。
   (4)被告戌○○、亥○○、戊○○、天○○均為原告公司退休
     員工，分別占有使用原告所有之門牌號碼花蓮市○○○街
     149號房屋。
五、得心證之理由：本件兩造所爭執之處，應在於原告主張被告
    戌○○、亥○○、戊○○、天○○應將占用原告所有之宿舍
    遷讓返還原告，是否有理？原告請求其餘被告返還無權占用
    之土地及拆除無權占用之房屋有無理由？原告併請求被告（
    除被告戌○○、亥○○、戊○○、天○○外）給付相當於不
    當得利之租金，是否有理？茲敘述如下：
  (1)所謂使用借貸為當事人約定，一方以物無償貸與他方使用，
    他方於使用後返還其物之契約。使用借貸契約定有期間者，
    於期間屆滿時，借用人自應依約返還借用物，苟未定有期間
    者，應依借用物借貸之目的使用完畢時，借用人即負有返還
    之義務，但如經過相當時期，可推定借用人已使用完畢者，
    貸與人亦得為返還之請求，民法第464條、第470第1項分別
    定有明文。本件被告戌○○、亥○○、戊○○、天○○於原
    告公司任職期間，因職務關係經原告配給系爭之花蓮市○○○街149號宿舍居住，核其性質為使用借貸之法律關係，然
    此僅因當時職務關係之目的而貸與被告等四人使用，於彼等
    退休時，即應認為使用借貸之目的終了，故借用人應即返還
    借用之宿舍。從有原告於被告四人退休後，請基於所有權之
    法律關係請求被告四人返還系爭房屋，即有理由，被告四人
    辯稱原告應給付搬遷費或提供住處云云，均非有理。
  (2)按依土地法所為之登記，有絕對效力，土地法第43條定有明
    文。原告主張系爭土地均為原告所有，被告（除被告戌○○
    、亥○○、戊○○、天○○外）使用如附表三編號（4）、
    （6）、（7）、（8）所示之房屋，占用系爭土地如附表三
    編號（4）、（6）、（7）、（8）「佔用建物面積欄」及附
    圖一、二所示之事實，已據提出與所述相符之土地登記簿謄
    本、戶籍謄本等為證，並經本院會同花蓮地政事務所派員至
    現場履勘測量屬實，製有勘驗筆錄、現場照片並繪有如附圖
    一、二所示土地複丈成果圖附卷足憑，復參酌上開事證，應
    認原告之主張為真實。另被告乙○○、丙○○、甲○○○、
    辰○○雖稱：原告應提出彼等占用土地之資料云云，惟本件
    經地政機關測量結果既有占用原告土地之事實已如前述，被
    告空言否認占用，尚非可採。又被告辛○○、庚○○並非系
    爭房屋之所有權人，業據被告辛○○陳明在卷，且為原告所
    不爭執，應堪信為真實，則被告辛○○、庚○○既非所有權
    人，並無拆除系爭房屋之權源，原告請求被告辛○○、庚○○一併拆除系爭房屋，為無理由。
  (3)按無正當權源使用他人土地，可獲得相當於租金之利益，為
    社會通常之觀念，應依不當得利之法則將所得利益返還土地
    所有人（最高法院61年台上字第1695號判例意旨可參）。查
    被告（除被告戌○○、亥○○、戊○○、天○○外）所使用
    之系爭房屋占用原告所有之系爭土地，已如前述，依上開說
    明，原告自得依不當得利法則請求被告返還相當於租金之利
    益。又按城市地方房屋之租金，以不超過土地及其建築物申
    報總價年息10%為限；前條規定，於租用基地建築房屋準用
    之，土地法第97條第1項、第105條定有明文。而土地法第97
    條規定之土地價額，係指法定地價而言（土地法施行細則第
    25條參照），土地法第148條規定土地所有權人依土地法所
    申報之地價為法定地價，倘土地所有權人申請登記而不同時
    申報地價者，以標準地價為法定地價，所謂標準地價，即由
    該管縣市地政機關依土地法第152條或第160條公告之地價，
    而土地所有權人未於公告期間申報地價者，以公告地價80%
    為其申報地價（平均地權條例第16條可參）；故土地法第97
    條之土地申報總價額即指該土地之申報地價而言。而基地租
    金之數額，除以基地申報地價為基礎外，尚須斟酌基地之位
    置，工商業繁榮之程度，承租人利用基地之經濟價值及所受
    利益等項，並與鄰地租金相比較，以為決定（最高法院68年
    度台上字第3071號判例意旨參照）。查原告所有之花蓮市○○段第1736號、樹人段第71號、第73號及同段82號土地86年
    7月起至今之申報地價各為每平方公尺2160元、2213元、
    2250、2291元，有地價謄本四份在卷足憑（本院卷一第19
    頁起），而被告使用之系爭房屋多為一樓平房作住家使用，
    系爭土地位於花蓮市○○路上，有勘驗筆錄一份及照片數幀
    在卷足憑，本院斟酌土地坐落位置、附近繁榮程度、交通尚
    稱便利及被告利用該土地之經濟價值、所受利益等情狀，認
    原告就被告使用系爭土地所受相當於租金之損害，以按申報
    地價年息5%計算為相當，則原告請求被告給付自起訴狀繕本
    送達之日往前計算五年內相當於租金之不當得利及自起訴狀
    繕本送達翌日起至返還土地之日止按月給付之不當得利金額
    如附表一所示，為有理由。
六、從而，原告依所有物返還請求權請求被告子○○、癸○○、
    壬○○、卯○○、寅○○、乙○○將附表三「占用建物住址
    及面積」欄、附圖一、二所示占用部分之建物拆除，被告應
    將上開占用之土地返還原告，並依不當得利之法律關係請求
    被告（除戌○○、亥○○、戊○○、天○○外）給付如附表
    一相當於五年租金之利益欄所示金額，及自附表一起訴狀繕
    本送達翌日起至返還土地之日止，按月給付原告如附表一所
    示之金額，為有理由，應予准許，逾此部分之請求即屬無據
    ，應予駁回。
七、原告陳明願供擔保以代釋明請准宣告假執行，就原告勝訴部
    分經核並無不合，爰酌定相當擔保金額准許之，至於原告敗
    訴部分，其假執行之聲請，已無依據，應予駁回。
八、本件事證已臻明確，兩造其餘攻擊防禦方法與舉證，均無礙
    勝負判斷，爰不一一論列，附此敘明。
九、結論：本件原告之訴為有理由，並依民事訴訟法第385條第1
    項前段、第79條，第85條第1項、第390條，判決如主文。
中    華    民    國    95    年    3    月    23    日
                        臺灣花蓮地方法院民事庭
                            法      官  林碧玲
上列正本證明與原本無異。
如對本判決不服，應於送達後20日內，向本院提出上訴狀（應抄
附繕本）。
中    華    民    國    95    年    3    月    23    日
                            法院書記官  陳賜福
┌────────────────────────────────────────┐
│附表一：                                                                        │
├──┬───────┬───────┬───────┬───────┬─────┤
│編號│  被告姓名    │起訴狀繕本送達│原告請求不當得│應按月給付不當│被告所獲相│
│    │              │翌日          │利期間        │得利金額及計算│當於五年租│
│    │              │              │              │方式（新台幣）│金之利益  │
│    │              │              │              │（元以下四捨五│（新台幣）│
│    │              │              │              │入）          │（元以下四│
│    │              │              │              │              │捨五入）  │
├──┼───────┼───────┼───────┼───────┼─────┤
│一  │子○○        │93年7月30日   │五年（88.7.30-│2291（元/平方 │2291（元/ │
│    │癸○○        │              │93.7.29）     │公尺）X133（平│平方公尺）│
│    │壬○○        │              │及自93年7月30 │方公尺）      │X133(平方 │
│    │辛○○        │              │日起至返還土地│X5%÷12月=1270│公尺      │
│    │庚○○        │              │之日止        │(元）         │)X5%X5( 年│
│    │              │              │              │              │)=76176(  │
│    │              │              │              │              │元)       │
├──┼───────┼───────┼───────┼───────┼─────┤
│二  │卯○○        │94年3月9日    │五年（89.3.9- │2250（元/平方 │2250（元/ │
│    │              │              │94.3.8）及自94│公尺）X73（平 │平方公尺）│
│    │              │              │年3月9日起至返│方公尺）X5%÷ │X73(平方公│
│    │              │              │還土地之日止  │12月=684 (元）│尺)X5%X5( │
│    │              │              │              │              │年)=41063(│
│    │              │              │              │              │元)       │
├──┼───────┼───────┼───────┼───────┼─────┤
│三  │寅○○        │95年2月3日    │五年（90.2.3- │2250（元/平方 │2250（元/ │
│    │              │              │95.2.2）及自95│公尺）X15（平 │平方公尺）│
│    │              │              │年2月3日起至返│方公尺）X5%÷ │X15(平方公│
│    │              │              │還土地之日止  │12月=141(元） │尺)X5%X5( │
│    │              │              │              │              │年)=8438 (│
│    │              │              │              │              │元)       │
├──┼───────┼───────┼───────┼───────┼─────┤
│四  │乙○○        │95年3月10日   │五年（90.3.10-│2250（元/平方 │2250（元/ │
│    │              │              │95.3.9）及自95│公尺）X65（平 │平方公尺）│
│    │              │              │年3月10日起至 │方公尺）X5%÷ │X65(平方公│
│    │              │              │返還土地之日止│12月=609(元） │尺)X5%X5( │
│    │              │              │              │              │年)=36563(│
│    │              │              │              │              │元)       │
│    ├───────┼───────┼───────┤              │          │
│    │甲○○○      │93年7 月29日  │五年（88.7.29-│              │          │
│    │丙○○        │              │93.7.28）及自 │              │          │
│    │辰○○        │              │93年7月29日起 │              │          │
│    │              │              │至返還土地之日│              │          │
│    │              │              │止            │              │          │
└──┴───────┴───────┴───────┴───────┴─────┘
┌──────────────────────────┐
│附表二：                                            │
├──┬───────┬───────┬───────┤
│編號│  被告姓名    │訴訟費用負擔比│假執行供擔保之│
│    │              │例            │金額（新台幣）│
├──┼───────┼───────┼───────┤
│一  │子○○        │百分之二      │壹拾參萬元    │
│    │癸○○        │              │              │
│    │壬○○        │              │              │
│    │辛○○        │              │              │
│    │庚○○        │              │              │
├──┼───────┼───────┼───────┤
│二  │卯○○        │百分之一      │柒萬元        │
│    │              │              │              │
├──┼───────┼───────┼───────┤
│三  │寅○○        │百分之一      │貳萬元        │
│    │              │              │              │
├──┼───────┼───────┼───────┤
│四  │乙○○        │百分之四      │柒萬元        │
│    │甲○○○      │              │              │
│    │丙○○        │              │              │
│    │辰○○        │              │              │
├──┼───────┼───────┼───────┤
│五  │戌○○        │百分之四十    │參佰萬元      │
│    │亥○○        │              │              │
│    │戊○○        │              │              │
│    │天○○        │              │              │
└──┴───────┴───────┴───────┘

司法院資訊處製作；財團法人民間司法改革基金會備份。
